【裁判字號】    95,上,68
【裁判日期】    950719
【裁判案由】    履行分割協議
【裁判全文】
臺灣高等法院臺中分院民事判決         95年度上字第68號
上  訴  人  乙○○
訴訟代理人  黃呈利律師
被上訴人    己○○
            （黃佰錄之承受訴訟人）
被上訴人    戊○○
            （黃佰錄之承受訴訟人）
被上訴人    丁○○
            （黃佰錄之承受訴訟人）
兼前三列
訴訟代理人  丙○○○
            （黃佰錄之承受訴訟人）
被上訴人    甲○○
上列當事人間請求履行分割協議事件，上訴人對於民國94年11月
30日臺灣彰化地方法院94年度訴字第258號第一審判決提起上訴
，本院於95年7月5日言詞辯論終結，判決如下：
    主      文
上訴駁回。
第二審訴訟費用由上訴人負擔。
    事實及理由
一、上訴人起訴主張：伊與被上訴人己○○、戊○○、丁○○、
    丙○○○（以上4人為黃佰錄之承受訴人，下稱己○○等4人
    ）之被繼承人黃佰錄及被上訴人甲○○為兄弟關係，於民國
    92年2月27日為分配財產事宜在訴外人陳木成見證下訂立協
    議書（下稱系爭協議書），依該協議書第1條之約定，上訴
    人及被上訴人己○○等4人之被繼承人黃佰錄所共有坐落彰
    化縣和美鎮○○段505地號土地、黃佰錄所有坐落同段492
    地號土地及被上訴人甲○○所有坐落同段984-2、984-3、
    984-4、984-5、506、507、508地號土地（下稱系爭土地）
    應先辦理合併登記為共有，再辦理分割登記，且分割方法（
    含位置、面積）如原判決附圖（下稱附圖）所示。其中編號
    S3、S5部分分歸被上訴人己○○等4人之被繼承人黃佰錄所
    有（面積共計241．37平方公尺）；編號S1、S2、S6部分分
    歸上訴人所有（面積共計268．39平方公尺）；編號S7、S8
    、S9、S10部分分歸甲○○所有（面積共計425．26平方公尺
    ）。今兩造既就系爭9筆土地訂有協議，被上訴人即有依系
    爭協議書之內容，協同上訴人向彰化縣和美地政事務所申請
    辦理系爭9筆土地合併及分割登記手續之義務，爰依系爭協
    議書內容，請求被上訴人履行協議等語。訴之聲明：(一)被上
    訴人應協同上訴人向彰化縣和美地政事務所辦理系爭9筆土
    地合併登記。(二)系爭9筆土地合併登記後，被上訴人應協同
    上訴人辦理分割，其分割方法如起訴狀附圖所示。
二、被上訴人己○○等4人則以：依系爭協議書第9條約定，上訴
    人及被上訴人甲○○願意無條件給付其新臺幣（下同）3,
    150,000元，即上訴人、被上訴人甲○○應先將上述金額給
    付予被上訴人己○○等4人之被繼承人黃佰錄，再進行分割
    ，然因上訴人、被上訴人甲○○並未履行，被上訴人己○○
    等4人之被繼承人黃佰錄已於93年3月1日以存證信函催告上
    訴人、被上訴人甲○○，倘未依約給付該款，逾期將依法解
    除契約，詎上訴人、被上訴人甲○○收受該存證信函後仍置
    之不理，則系爭協議因被繼承人黃佰錄行使解除權而業已消
    滅，上訴人現依系爭協議書提起本訴，於法未合等語。答辯
    之聲明：上訴人之訴駁回。被上訴人甲○○則以：倘依系爭
    協議書之內容合併分割，因被上訴人甲○○並未多分得土地
    ，故3,150,000元本應由上訴人單獨給付予被上訴人己○○
    等4人，與其無關；又被上訴人甲○○認分割方案不公，不
    願依系爭協議書內容分割等語。答辯之聲明：上訴人之訴駁
    回。
三、原審經審酌兩造提出之攻擊防禦方法後，判決駁回上訴人之
    訴。上訴人對原審判決不服提起上訴，於本院聲明：(一)原判
    決廢棄；(二)被上訴人應協同上訴人向彰化縣和美地政事務所
    辦理系爭9筆土地合併登記。(三)系爭9筆土地合併登記後，被
    上訴人應協同上訴人辦理分割，其分割方法如附圖所示。(四)
    訴訟費用由被上訴人負擔。被上訴人己○○等4人及甲○○
    於本院答辯之聲明：(一)駁回上訴；(二)訴訟費用由上訴人負擔
    。
四、上訴人主張上訴人與被上訴人己○○等4人之被繼承人黃佰
    錄及被上訴人甲○○於92年2月27日訂立協議書，約定被上
    訴人有依系爭協議，協同辦理合併登記及分割系爭土地之義
    務，並提出協議書一紙附卷為證；被上訴人固不否認該協議
    書之存在，惟被上訴人己○○等4人抗辯上訴人未依協議書
    第9條之約定先給付伊等3,150,000元，前曾以存證信函催告
    後業已解除系爭協議，故其不負依協議書分割之義務。上訴
    人雖復主張該3,150,000元款項，是為補償被上訴人己○○
    等4人分割土地之損失，自應待土地分割完畢，上訴人始有
    給付該款之義務；被上訴人己○○等4人則抗辯上訴人須先
    給付該款完畢，其始有辦理合併分割系爭土地之義務，是
    本件之爭點即在於：上訴人得否依協議書請求被上訴人二人
    辦理分割登記？被上訴人己○○等4人解除系爭協議書是否
    合法？
五、按解釋契約應通觀全文，並斟酌立約當時之情形，以期不失
    立約人之真意；及解釋當事人所立書據之真意，以當時之事
    實及其他一切證據資料為其判斷之標準，不能拘泥字面或截
    取書據中一二言，任意推解致失真意，固經最高法院著有18
    年度上字第1727號判例、19年度上字第28號判例可資參照；
    惟解釋契約，固須探求當事人立約時之真意，不能拘泥於契
    約之文字，但契約文字業已表示當事人真意，無須別事探求
    者，即不得反捨契約文字而更為曲解（最高法院89年度台上
    第79號判決參考）。經查，該協議書第9條約定：「乙方（
    即上訴人）和丙方（即被上訴人甲○○）願意無條件付於甲
    方（即原被上訴人黃佰錄）參佰壹拾伍萬圓整。」有該協議
    書影本在卷可按，並為上訴人所不爭執；再查，證人陳木成
    於原審到庭證述：伊為系爭協議書之見證人，該協議書是在
    法院開庭、於法官面前作成的，系爭土地為兩造父親所留，
    分別登記兩造名下，因依附圖之分割方法分割後，各人所得
    之土地價值有落差，經計算該款即為補貼黃佰錄之金額，協
    議當時並未言明應先行分割、或先給付補償費，至於協議書
    為何所載「無條件」給付該款，伊無法了解等語；是依證人
    陳木成之前揭證述，兩造協議當時，究應先辦理分割、再給
    付補償費？抑或先給付補償費、再行分割？兩造未為約定，
    尚無法為上訴人有利之認定。惟探求系爭協議書記載之真意
    ，協議書第9條明確記載上訴人與被上訴人甲○○應「無條
    件」付該款予黃佰錄，況黃佰錄亦以此前提而簽立協議，本
    院認「無條件」其意之解釋，即上訴人與被上訴人甲○○有
    先給付該款義務，無主張同時履行抗辯或要求被上訴人己○
    ○等4人之被繼承人黃佰錄先行分割之權，尚無法反捨契約
    文字而另為解釋之餘地，是被上訴人己○○等4人抗辯依協
    議書第9條約定，上訴人與被上訴人甲○○應先給付該款，
    應可採取。
六、按契約當事人之一方遲延給付者，他方當事人得定相當期限
    ，催告其履行，如於期限內不履行時，得解除其契約。民法
    第254條定有明文。又被上訴人己○○等4人之被繼承人黃佰
    錄於93年3月1日以存證信函催告通知上訴人及被上訴人甲○
    ○，倘未於30日內依約履行前述協議書第9條之約定，逾期
    將依法解除契約，不另為通知之事實，為上訴人及被上訴人
    甲○○所不否認，並有該存證信函影本一紙附卷可憑（見原
    審卷第42頁）；查此30日之履行期間應核屬相當，於前揭催
    告函到達上訴人及被上訴人甲○○時，一面有使上訴人及被
    上訴人甲○○負遲延責任之效力，同時亦具備解除契約之要
    件（最高法院81年度台上字第1000號判決要旨參考）；故被
    上訴人己○○等4人主張已解除系爭協議之事實，復為被上
    訴人甲○○所不爭，應認協議書於全體協議當事人間均已失
    效力。本件上訴人既未先為給付或將該補償費提存法院，被
    上訴人又已合法解除契約，是上訴人主張依系爭協議請求被
    上訴人履行協議，即被上訴人應協同上訴人向彰化縣和美地
    政事務所辦理系爭9筆土地合併登記，及系爭9筆土地合併登
    記後，被上訴人應協同上訴人辦理分割，其分割方法如附圖
    所示，於法無據。
七、綜上所述，本件上訴人主張被上訴人己○○等4人有依協議
    書辦理合併及分割之義務，為不足採，被上訴人抗辯系爭協
    議經其催告後業已合法解除而失其效力，尚屬可信。是則上
    訴人執此主張被上訴人應依系爭協議書協同上訴人辦理合併
    及分割登記云云，自屬無據。從而，上訴人主張本於契約之
    法律關係，請求被上訴人就系爭土地辦理合併及分割登記為
    無理由，不應准許，應予駁回。原審為上訴人敗訴之判決，
    並無不合。上訴意旨指摘原判決不當，求予廢棄改判，為無
    理由，應予駁回。
八、因事證已臻明確，兩造其餘主張及所提證據，與本院上開論
    斷無涉或無違，茲不予贅述。
九、據上論結，本件上訴為無理由，依民事訴訟法第449條第1項
    、第78條，判決如主文。
中    華    民    國    95    年    7     月    19    日
                      民事第六庭審判長法  官   林陳松
                                      法  官   鄭金龍
                                      法  官   王重吉
以上正本係照原本作成。
如對本判決上訴，須於收受判決送達後二十日內向本院提出上訴
書狀，其未表明上訴理由者，應於提出上訴後二十日內向本院提
出上訴理由書 (須按他造人數附具繕本)。
上訴時應提出委任律師為訴訟代理人之委任狀。具有民事訴訟法
第四百六十六條之一第一項但書或第二項之情形為訴訟代理人者
，另應附具律師及格證書及釋明委任人與受任人有該條項所定關
係之釋明文書影本。
                                      書記官   紀美鈺
中    華    民    國    95    年    7     月    20    日
                                                      Ｂ


司法院資訊處製作；財團法人民間司法改革基金會備份。
